【裁判字號】    97,簡上,39
【裁判日期】    970424
【裁判案由】    返還土地
【裁判全文】
臺灣高雄地方法院民事判決              97年度簡上字第39號
上  訴  人  甲○○
被上訴人    乙○○
上列當事人間請求返還土地事件，上訴人對於民國96年11 月20
日本院鳳山簡易庭96年度鳳簡字第849 號第一審判決提起上訴
，經本院於民國97年4 月10日言詞辯論終結，判決如下：
    主      文
上訴駁回。
第二審訴訟費用由上訴人負擔。
  事實及理由
一、被上訴人未於言詞辯論期日到庭，核無民事訴訟法第386 條
    所列各款情形，准依上訴人之聲請為一造辯論判決。
二、被上訴人起訴主張：坐落高雄縣大寮鄉○○段第4-6 地號土
    地（下稱系爭土地）係伊於民國90年間向前手即訴外人台灣
    糖業股份有限公司（下稱台糖公司）購買，並已於同年3 月
    30日登記為伊所有，詎被告竟未經伊同意，於系爭土地上如
    附圖所示A 部分放置貨櫃，及在如附圖所示D1、D2連線上設
    置圍牆，無權占用系爭土地，爰依民法第767 條之規定求為
    上訴人應將坐落於高雄縣大寮鄉○○段4-6 地號之貨櫃遷移
    ，圍牆拆除，並將附圖所示土地返還被上訴人之判決。並於
    本院答辯聲明：上訴駁回。
三、上訴人則以：系爭土地之原所有權人為訴外人陳啟智，中華
    民國政府於36年5 月16日將系爭土地登記予台糖公司所有，
    已構成偽造文書，而台糖公司原將系爭土地做為鐵路用地使
    用，後於80年間將行駛之鐵道廢止通行，因台糖公司於徵用
    時並未給付任何補償費用，自應無條件發還系爭土地予原所
    有權人或繼受人，而伊已於74年間向陳啟智買受系爭土地，
    自為系爭土地之現時所有權人等語資為抗辯。原審為其敗訴
    判決，上訴人不服，於上訴聲明求為判決：(一)原判決廢棄。
    (二)被上訴人在第一審之訴應予駁回。
四、兩造不爭事項：
  (一)系爭土地現登記為被上訴人所有，此有土地登記謄本可稽。
  (二)上訴人占用系爭土地上如附圖所示A 部分放置貨櫃，並於附
    圖所示D1、D2連線上設置圍牆，占用附圖所示D3、D4、D5、
    D6範圍內之系爭土地。有貨櫃、圍牆照片可證，並經原審會
    同兩造及高雄縣大寮地政事務所人員勘驗測量現場屬實，有
    原審96年7 月23日勘驗筆錄、高雄縣大寮地政事務所96年7
    月2 日寮測法字第450 號複丈成果圖及高雄縣大寮地政事務
    所97年3 月24日寮地所二字第0970002173號函等資料在卷可
    稽。
  (三)台糖公司原將系爭土地做為鐵路用地使用，嗣於80年間將系
    爭土地原做為鐵道通行使用之目的廢止。
五、兩造爭執之事項：
  (一)系爭土地之所有權人為何人？
  (二)上訴人可否以其與訴外人陳啟智間之買賣契約對抗被上訴人
    ？
  (三)上訴人抗辯系爭土地應適用土地法第219 條規定交還予伊，
    是否有據？
  (四)被上訴人請求上訴人返還系爭土地，是否有據？
六、本院判斷如下：
  (一)被上訴人主張之事實，業據其提出與所述相符之土地登記謄
    本、土地所有權狀、系爭土地上貨櫃及圍牆之現場照片4 張
    等件為證，並經原審會同高雄縣大寮地政事務所人員到場履
    勘屬實，且製有勘驗筆錄及複丈成果圖各1 份附卷可稽，被
    上訴人雖以前揭情詞置辯。
  (二)惟查：
  1.按「不動產物權，依法律行為而取得設定、喪失、及變更者
    ，非經登記，不生效力」，民法第758 條定有明文；「依本
    法所為之登記，有絕對效力。」，土地法第43條亦定有明文
    。是「登記」為不動產物權變動之公示方法及要件，另依土
    地法所為之登記，有絕對真實之公示效力。是以按土地法第
    43 條 所為之登記，既有絕對之效力，故如對已依土地法之
    規定而為之登記，主張不受土地法第43條規定之保護者，自
    應就登記名義人係明知土地登記簿謄本所登記之所有人，非
    真正之所有人，或明知其所有權之登記有無效或得撤銷之原
    因，而為惡意第三人之事實，負舉證之責。
  2.系爭土地登記之原所有權人為台糖公司，而原告係於90年2
    月22日與台糖公司訂定系爭土地之買賣契約，並於90年3 月
    30日辦理所有權移轉登記完成等情，有土地登記謄本、土地
    買賣所有權移轉契約書、歷次異動索引資料附卷（原審卷第
    5 頁、第83至89頁）可稽，且為兩造所不爭執，此部分事實
    ，堪信為真實，揆諸上開說明，被上訴人既信賴系爭土地之
    登記而與台糖公司訂立買賣契約，並已辦理所有權移轉登記
    完成，自應受上開法律之保護，故被上訴人為系爭土地之所
    有權人一事，足堪認定。是此，上訴人如以被上訴人應不受
    土地法第43條之規定保謢云云置辯，揆諸上揭論述，自應就
    此負舉證之責。
  3.另按「買賣契約僅有債之效力，不得以之對抗契約以外之第
    三人。本件上訴人雖向訴外人林某買受系爭土地，惟在林某
    將系爭土地之所有權移轉登記與上訴人以前，既經執行法院
    查封拍賣，由被上訴人標買而取得所有權，則被上訴人基於
    所有權請求上訴人返還所有物，上訴人即不得以其與林某間
    之買賣關係，對抗被上訴人」，最高法院72年台上字第938
    號著有判例可資參照。是物權具有絕對性及排他性，債權僅
    具有相對性而無排他性，故債之關係雖可作為占有之本權，
    但此僅係對債權之相對人而言始為有效，如對於債權相對人
    以外之所有權人或第三人則無主張之餘地。上訴人雖一再抗
    辯系爭土地之原所有權人應為陳啟智，伊於74年間向陳啟智
    買受系爭土地，既然伊係向原所有權人即陳啟智買受系爭土
    地，伊當然繼受其權利，且台糖公司既於80年間將系爭土地
    原做為鐵道使用之目的廢止，自應將系爭土地無條件發還給
    伊云云。然查：
  (1)系爭土地所登記之原所有權人為台糖公司，有上述土地登記
    謄本及歷次移轉資料在原審卷第5 頁、第83至85頁可稽。另
    依上訴人所提出之35年高雄縣鳳山郡大寮庄子頂段453 地號
    土地關係人繳驗憑證申報書之記載，系爭土地之原所有權人
    係臺灣製糖株式會社，現所有權人為臺灣糖業股份有限公司
    第二分公司，再依上訴人提出之90年1 月18日高雄縣鳳山地
    政事務所（90）鳳地所一字第1037號函，於說明二亦載明：
    「經查本件土地登記簿（含日據時代不動產登記簿、土地台
    帳、申報書、舊簿、人工登記簿、地政資訊建檔資料）前開
    地號（即系爭土地）之所有權人均記載為「臺灣糖業股份有
    限公司」，且無所有權移轉及地上建築改良物之登載.. ..
    」等語，均足認系爭土地所登記之原始所有權人確均為台糖
    公司無訛，是上訴人辯稱系爭土地原所有權人為陳啟智乙節
    ，是否屬實，尚有可疑。
  (2)再者，依上述法律規定及最高法院判例、判決之意旨，物權
    具有絕對性及排他性，債權則僅具有相對性而不具排他性，
    故債之關係雖可做為占有之本權，但此僅係對於債權之相對
    人而言為有效，如對於債權相對人以外之所有權人或第三人
    則無主張之餘地。因此，上訴人與陳啟智間縱有買賣契約存
    在，因系爭土地係不動產，而上訴人與陳啟智間並未就系爭
    土地之物權取得或變更依法辦理登記，依前開法律之規定，
    自不生物權效力，而僅有買賣契約之債權效力。此外，上訴
    人對於被上訴人確有不受土地法第43條保護乙節，迄今未提
    出任何證據證明。準此，上訴人自不得以上開事由對抗應受
    保護之非債權相對人之被上訴人自明，是被上訴人確已合法
    取得系爭土地之無訛。
  (3)按「系爭土地係日據時期由日政府徵購取得所有權，臺灣光
    復後由我政府接收之日產，而非依我國現行土地法所為之徵
    收，自無適用該法第219 條請求返還之餘地」，有最高法院
    56年台上第3155號判例之意旨可資參照。本件系爭土地係於
    日據時期由當時之日本政府徵收作為鐵路用地，嗣於台灣光
    復後再由台糖公司取得所有權等情，業據上訴人陳明在卷，
    則依上開判例之意旨可知，本件應無土地法第219 條之適用
    自明，故上訴人辯稱系爭土地之原所有權人為陳啟智，及依
    土地法第219 條之規定，台糖公司既於80年間將行駛之鐵道
    廢止通行，因台糖公司於徵用時並未給付任何補償費用，應
    無條件發還系爭土地給原所有權人或繼受人，或於標售系爭
    土地時，應通知或公告原所有權人或繼受人（即上訴人）優
    先購買云云，均不足採。是此，依上開最高法院判例之意旨
    所示，無論上訴人主張之系爭土地原所有權人陳啟智或上訴
    人均不得請求台糖公司返還系爭土地。上訴人雖又主張被上
    訴人向台灣高雄地方法院檢察署對上訴人提出竊占告訴，已
    經檢察官為不起訴處分，足認其有權使用系爭土地；另地政
    機關於36年12月3 日當日即公告系爭土地為台糖公司所有，
    亦有違土地法第58條公告不得少於30日之規定等語。然查：
    檢察官係以上訴人係於被上訴人買受系爭土地前即持續占有
    中，故不得僅因被上訴人事後買受，即認上訴人竊占系爭土
    地，而為不起訴處分，有不起訴處分書可參（本院卷第40至
    4 1 頁）。另依上訴人96年4 月20日所提之告發狀附件，系
    爭土地舊登記謄本所載總登記日期為36年12月3 日，然收件
    日期為35年7 月30日，有該謄本可憑（外放），則上訴人主
    張地政機關當日受理即當日登記為台糖公司所有，己有誤會
    ，均附此敘明。綜上，上訴人上開所辯，均不足採，其係無
    權占有系爭土地，足以認定。
  (三)綜上所述，上訴人占有系爭土地並無合法權源而屬無權占有
    ，從而，被上訴人依民法第767 條規定，請求上訴人應將系
    爭土地上如附圖所示A 部分之貨櫃遷移，及將如附圖所示D1
    、D2連線上所示之圍牆拆除，並將土地全部騰空返還予被上
    訴人，為有理由。原審判決被上訴人勝訴，自無違誤，上訴
    意旨仍執前詞指摘原判決不當，求予廢棄改判，為無理由，
    應予駁回。
七、據上論結，本件上訴為無理由，依民事訴訟法第463 條、第
    385 條第1 項前段、第449 條第1 項、第78條，判決如主文
    。
中    華    民    國    97    年    4     月    24    日
                   民事第四庭   審判長法  官  黃國川
                                      法  官  黃宣撫
                                      法  官  張茹棻
正本係照原本作成。
本判決不得上訴。
中    華    民    國    97    年    4     月    24    日
                                      書記官  黃美秀


司法院資訊處製作；財團法人民間司法改革基金會備份。
